【裁判字號】    89,台上,843
【裁判日期】    890413
【裁判案由】    分配表異議之訴
【裁判全文】
最高法院民事判決                                八十九年度台上字第八四三號
    上  訴  人  台東區中小企業銀行股份有限公司
    法定代理人  蕭廷焜
    訴訟代理人  康進益律師
    被 上訴 人  甲○○
右當事人間分配表異議之訴事件，上訴人對於中華民國八十七年十二月七日臺灣高等
法院高雄分院第二審更審判決（八十七年度上更(一)字第八十三號）提起上訴，本院判
決如左：
    主  文
上訴駁回。
第三審訴訟費用由上訴人負擔。
    理  由
本件被上訴人主張：伊在台灣屏東地方法院（下稱屏東法院）八十三年度執字第二五
一七號強制執行事件（下稱系爭執行事件）提出二執行名義：(一)台灣高雄地方法院八
十四年度票字第一三七三○號民事裁定（即執行名義(1)），金額為新台幣（下同）五
百萬元及其利息。(二)台灣高雄地方法院八十三年度票字第八○九○號民事裁定（即執
行名義(2)），金額為一千三百零九萬元及其利息，參與分配。詎屏東法院民事執行處
（下稱執行法院）定於八十五年十二月二十七日實行分配所製作之分配表（下稱系爭
分配表），僅將執行名義(1)債權金額列入分配，而將執行名義(2)債權金額全數剔除，
未准列入分配。茲上訴人之債權本息為四千四百零三萬一千一百三十元，伊之債權本
息為二千零二十二萬七千六百三十五元，平均分配，上訴人分配金額應為一千零八十
七萬九千五百五十九元，伊為四百九十九萬八千零四元。伊於八十五年十二月二十六
日就系爭分配表聲明異議，未獲執行法院通知有何債權人或債務人為反對之陳述，爰
以被上訴人為被告提起分配表異議之訴等情，求為系爭執行事件就債務人昌甫開發建
設股份有限公司（下稱昌甫公司）財產賣得之價金，准伊增加債權額一千四百六十三
萬六千八百零二元（下稱系爭債權），列入分配表分配之判決。
上訴人則以：執行法院未將系爭債權列入系爭分配表，則被上訴人提起分配表異議之
訴，請求將之列入依強制執行法第三十九條之規定，尚有未合。又被上訴人就執行名
義(2)債權未列入系爭分配表而聲明異議，對其異議，執行法院並未依同法第四十條之
規定終結，伊對該分配表亦未為反對之陳述，依同法第四十一條規定，被上訴人即不
得提起本件分配表異議之訴。再，被上訴人係於標的物拍賣終結後始補正執行名義(2)
之送達證明，無從就系爭執行標的物拍賣所得價金受分配。且被上訴人與昌甫公司間
實際上並無債權存在，其系爭執行名義(2)之本票係惡意取得，昌甫公司又不得為他人
為保證行為，自不得將執行名義(2)之本票債權列入分配等語，資為抗辯。
原審以：被上訴人於八十四年十二月二十九日先以執行名義(1)向屏東法院聲請強制執
行（八十五年度執字第六六號）；同年二月七日，再以系爭執行名義(2)就同法院八十
三年執字第二五一七號強制執行事件聲明參與分配，執行法院將上開八十五年執字第
六六號執行事件，併入同院八十三年執字第二五一七號執行事件合併執行。嗣就昌甫
公司所有財產拍賣，原定於八十五年七月二十六日實行分配所製作之分配表中，曾將
執行名義(1)及執行名義(2)全部債權列入分配，惟因上訴人對該分配表聲明異議，執行
法院乃未予分配而重新製作系爭分配表，並定於八十五年十二月二十七日實行分配，
系爭分配表除將執行名義(1)所載債權五百萬元及利息合計五百五十九萬八百三十三元
與強制執行費用，列入分配外，就執行名義(2)所載債權一千三百零九萬元及利息合計
一千四百六十三萬六千八百零二元則予剔除，未列入分配，被上訴人對之聲明異議等
情，經調閱系爭執行事件之卷宗查核屬實，且為兩造所不爭，堪信為真實。被上訴人
聲明參與分配時，雖未同時提出執行名義(2)之本票裁定之送達證書，但此非不可補正
之事項，執行法院應定期間先命其補正，若逾期不補正時，始得以裁定駁回其參與分
配之聲明，此觀強制執行法第三十條之一及民事訴訟法第一百二十一條之規定自明。
查上開本票裁定已於八十三年九月十七日合法送達於昌甫公司，有送達證書附於系爭
執行事件之卷宗可稽。而執行法院就被上訴人聲明參與分配時未檢附送達證書乙節，
並未定期命其補正及以裁定駁回其參與分配之聲請，迨被上訴人陳報上開執行名義(2)
之送達證明，雖已在系爭不動產拍賣之後，但終不能以無執行名義之債權人視之，被
上訴人參與分配程序上之瑕疵，應視為業已治癒。上訴人辯稱：被上訴人於標的物拍
賣終結後始補正送達證書，僅得就受償餘額而受清償云云，為不足採。次查原定於八
十五年七月二十六日實行分配所製作之分配表，上訴人於分配期日前一日僅對該分配
表所載債權人簡次雄列入分配部分聲明異議主張應予剔除，而對被上訴人之執行名義
(1)所載債權五百萬元本金及利息暨執行費用，及執行名義(2)所載債權一千三百零九萬
元本金及利息共計二千零二十二萬七千六百三十五元全部列入分配部分則未聲明異議
，執行法院亦因上訴人之異議而未於是日實行分配，嗣上訴人發現被上訴人就執行名
義(2)，未提出該本票裁定之送達證書，而於八十五年八月十七日聲明異議，而被上訴
人亦於同年七月二十二日對於簡次雄之抵押債權及上訴人列入分配聲明異議（嗣又撤
回），執行法院因此自行取消是日之分配，於八十五年十二月三日批示更正分配表，
並通知定於同年月二十七日下午三時實行分配。系爭分配表上則說明：「1.本表(二)係
就本院前八十五年七月十七日屏院鑫民執庚二五一七字第一二七二九號函附分配表(二)
為更正」，更正部分為：「2.原表(二)所列第二順位抵押權簡次雄因未聲明參與分配，
故不列入本表分配。3.普通債權人甲○○就一千三百零九萬元之債權（執行名義(2)）
，因未提出送達證明，亦未合法釋明，故不列入分配」，此項更正，係重新製作分配
表另定分配期日，而非針對上訴人於前次分配期日前（即八十五年七月二十五日）就
原分配表聲明異議而更正；抑且，執行法院於七月二十六日當天亦無踐行任何分配之
程序，自難指系爭分配表，乃依修正後強制執行法第四十條規定之意旨而為更正。被
上訴人雖於八十五年十二月十八日收受系爭分配表，惟該分配表既非依強制執行法第
四十條規定而更正，自無同條之一第二項規定之適用。上訴人辯稱，被上訴人未於受
送達後三日內為反對之陳述，延至八十五年十二月二十六日始對系爭分配表聲明異議
，依強制執行法第四十條之一第二項規定，應視為同意依更正分配表實行分配，不得
提起本件分配表異議之訴云云，尚屬誤會。再按債權人或債務人對於分配表所載各債
權人之債權或分配金額有不同意者，應於分配期日一日前，向執行法院提出書狀，聲
明異議；執行法院對於異議認為正當，而到場之債務人及有利害關係之他債權人，不
為反對之陳述或同意書，應即更正分配表而為分配；債務人及債權人對於更正之分配
表，於受送達後三日內不為反對之陳述者，視為同意依更正分配表實行分配；其有為
反對陳述者，應通知聲明異議人；異議未終結者，為異議之債權人或債務人，得向執
行法院對為反對陳述債權人或債務人提起分配表異議之訴，強制執行法第三十九條第
一項、第四十條第一項、第四十條之一第二項、第四十一條第一項前段規定甚明。既
謂債權人或債務人對於分配表所載各債權人之債權或分配金額有不同意時，即可聲明
異議，則所持異議事由，自係對各債權人之債權或分配金額不同意，包括異議人對本
身之債權未受分配而不同意之情形在內。系爭分配表，僅就前述執行名義(1)之債權五
百五十九萬八百三十三元列入分配，而對執行名義(2)之債權一千四百六十三萬六千八
百零二元則否，被上訴人以系爭分配表上所載伊分配之債權額，少於應受分配之債權
額，於八十五年十二月二十六日聲明異議，要求執行法院更正，准將前述執行名義(2)
之債權額列入分配，即與強制執行法第三十九條第一項之規定相符。上訴人既於同年
十二月二十七日分配期日當天表示不同意被上訴人異議之事由，異議因而未終結，被
上訴人依強制執行法第四十一條規定對反對陳述之上訴人提起本件分配表異議之訴，
洵無不合。上訴人辯稱：伊對系爭分配表未為反對之陳述，被上訴人不得提起本件分
配表異議之訴云云，為不足採。至上訴人辯稱被上訴人無債權債務關係存在，系爭執
行名義(2)之本票，被上訴人為惡意取得云云﹖惟系爭本票係由訴外人林招生、昌甫公
司及林潘麗旭三人共同簽發，由林招生轉交被上訴人等情，業經訴外人黃秋儀、林招
生於另案屏東法院八十六年訴字第四八號分配表異議之訴事件中證述甚詳。被上訴人
因向昌甫公司提示未獲付款，乃向台灣高雄地方法院聲請准予強執行。上開本票裁定
經送達昌甫公司，有送達證書可證，昌甫公司未提起抗告而確定。上訴人曾以上開債
權係屬虛偽，對被上訴人提起偽造文書等告訴，經檢察官為不起訴處分確定，有台灣
屏東地方法院檢察署八十六年偵字第二四七四號不起訴處分書足稽。上訴人又不能舉
證證明此債權為虛假，所辯要無可採。再本件據為參予分配之本票，係由林招生、林
潘麗旭及昌甫公司為共同發票人，殊與昌甫公司為他人保証者有別，其非屬公司法第
十六條第一項禁止之範圍，甚為明白。上訴人辯稱昌甫公司非以保証為業，被上訴人
不得將該本票債權列入分配云云，不足採取。又昌甫公司為系爭本票之發票人，自屬
有處分系爭本票權利之人，被上訴人非以「惡意」取得票據，上訴人辯稱被上訴人取
得該本票出於惡意云云，亦無可採。從而，被上訴人依強制執行法第四十一條規定，
求為判決系爭執行事件就債務人昌甫公司財產賣得之價金，應准其增加債權額一千四
百六十三萬六千八百零二元列入分配表分配，核無不合等詞。因而將第一審所為被上
訴人敗訴之判決廢棄，改判如其聲明，經核於法洵無違誤。查被上訴人係以有執行名
義之債權人聲明參與分配，並同時提出該執行名義之證明文件即前開台灣高雄地方法
院八十三年度票字第八○九○號本票准許強制執行之裁定，執行法院如認該裁定是否
送達於債務人昌甫公司尚有疑義，非不得自行調閱卷宗查明；所謂送達之證明文件，
並非強制執行法第六條規定之執行名義之證明文件。被上訴人聲明參與分配時，雖未
同時提出執行名義(2)本票裁定之送達證書，惟該本票裁定已於系爭不動產拍賣前之八
十三年九月十七日合法送達於昌甫公司，被上訴人雖在系爭不動產拍賣後，始陳報該
送達證明，仍為有執行名義之債權人聲明參與分配，而非無執行名義之債權人聲明參
與分配。又被上訴人對於昌甫公司確有執行名義(2)之本票債權存在，均為原審合法確
定之事實，上訴論旨謂被上訴人為無執行名義之債權人，且昌甫公司無債權債務關係
，不得參與分配云云，為不足採。上訴論旨執此並就原審取捨證據、認定事實及適用
法律之職權行使，指摘原判決不當，求予廢棄，非有理由。
據上論結，本件上訴為無理由，依民事訴訟法第四百八十一條、第四百四十九條第一
項、第七十八條，判決如主文。
中      華      民      國    八十九    年      四      月     十三     日
                              最高法院民事第五庭
                                  審判長法官  蕭  亨  國
                                        法官  許  朝  雄
                                        法官  陳  淑  敏
                                        法官  葉  勝  利
                                        法官  高  孟  焄
      右正本證明與原本無異
                                              書  記  官
中      華      民      國    八十九    年      五      月              日


司法院資訊處製作；財團法人民間司法改革基金會備份。
